【裁判字號】    90,上,353
【裁判日期】    900925
【裁判案由】    分配表異議之訴
【裁判全文】
臺灣高等法院臺中分院民事判決  九十年度上字第三五三號
上  訴  人  甲○○
被  上訴人  新竹國際商業銀行股份有限公司
法定代理人  詹宣勇
訴訟代理人  林宏澤
右當事人間請求分配表異議之訴事件，上訴人對於中華民國九十年五月十六日臺灣苗
栗地方法院八十九年度訴字第四三三號第一審判決提起上訴，本院判決如左：
    主    文
上訴駁回。
第二審訴訟費用由上訴人負擔。
    事    實
甲、上訴人方面：
一、聲明：求為判決：(一)原判決廢棄。(二)請求判決臺灣苗栗地方法院民事執行處八十
    九年執字第一○六九號拍賣物強制執行事件，就被上訴人參與分配所應分配新台
    幣（下同）貳佰萬元之債權額，應減為玖拾玖萬壹仟零柒拾柒元。(三)第一、二審
    訴訟費用由被上訴人負擔。
二、陳述：除與原判決記載相同者，茲引用之外，補稱：
    (一)查兩造間因分配表異議之訴事件，原審判決上訴人敗訴之理由略謂：「被告行
      使本金最高限額貳佰萬元抵押權聲明參與分配既不受強制執行法第三十二條第
      一項所定，關於聲明參與分配應於標的物依法交債權人承受日一日前之限制，
      則被上訴人將黃發榮未清償之陸佰零柒萬貳仟肆佰元債務，於拍賣標的物交執
      行債權人承受後，始就本件最高限額抵押權擔保之貳佰萬元限額內聲明參與分
      配，於法尚無不合。至於兩造間所簽訂之借據或不動產抵押契約，雖係被上訴
      人單方面制定之定型化契約，縱始被上訴人不同意塗銷抵押權亦未貸與相等金
      額，或未將黃發榮債務告知上訴人均難認係違反平等互惠原則，對消費者顯失
      公平而無效。準此，上訴人主張被上訴人逾期聲明參與分配，及兩造間最高限
      額抵押效力不及訴外人黃發榮民國（下同）八十四年二月三日之債務，請求將
      被上訴人所得分配之貳佰萬元債權額，減縮為玖拾玖萬壹仟零柒拾柒元，於法
      尚屬無據，應予駁回。」云云。然由下列事實及理由得證原審判決顯有瑕疵，
      上訴人不服，爰於法定期間內聲明上訴，尚請鈞院鑑核。
    (二)強制執行法第三十二條規定：「他債權人參與分配者，應於標的物拍賣、變賣
      終結或依法交債權人承受之日一日前，其不經拍賣或變賣者，應於當次分配表
      作成之一日前，以書狀聲明之。」「逾前項期間聲明參與分配者，僅得就前項
      債權人受償餘額而受清償；如尚應就債務人其他財產執行時，其債權額與前項
      債權餘額，除有優先權者外，應按其數額平均受償。」就本案而言，被上訴人
      於系爭拍賣標的物交執行債權人（第二順位抵押權人）邱秀霞承受前，僅毫無
      保留聲明參與分配玖拾萬元債權。嗣債權人邱秀霞聲明承受後，始將黃發榮之
      另外一筆債務（陸佰多萬元）加入分配，就此事實原審已加以確認。就法言法
      ，前揭條文並無疑義不清的地方，亦即債權人未在一定期限前參與分配，則僅
      得對剩餘財產請求分配。更何況承受拍賣物之債權人亦為抵押權人，如被上訴
      人嗣後增加參與分配之金額列入優先分配，除對承受人（第二順位抵押權人）
      不公平外，亦造成上訴人不能清償之損害。至於辦理強制執行事件應行注意事
      項第十九項第五點規定：「本法第三十四條第二項規定之債權人，其參與分配
      不受本法第三十二條第一項規定之限制。」，此規定明顯違背強制執行法第三
      十二條之規定，依法律位階（中央法規標準法第十一條）而論，前揭注意事項
      明顯抵觸強制執行法之規定，則所謂不受限制，自無任何法律效力可言。
    (三)再則，原審判決系爭債務認應列入擔保範圍，不外乎為上訴人所簽署之抵押權
      設定契約。既然為「契約」，則契約當事人自應依契約條款而互負契約之義務
      ，互享契約之權利。然原審判決竟認為系爭契約被上訴人僅有權利，並無義務
      ，故而駁回上訴人在原審所為之一切主張。則原審判決除有違衡平法院之基本
      原則外，亦有不適用法律之違法，上訴人除援引原審所為一切主張聲明不服外
      ，再予以補陳下述事實及理由，亦可以證明系爭債務，並非系爭抵押權之擔保
      範圍：
    (1)民法第二一九條規定：「行使債權、履行債務，應依誠實及信用方法。」，而
      「告知」為最基本履行誠信之行為。以法律有明文規定而言，保險法第六十四
      條即有明文規定其法律效果（保險法第六十四條參照）。就本案而言，被上訴
      人在訂約時除未告知上訴人擔保之範圍外，亦未告知債務人黃發榮與其存有多
      少債務。再則，黃發榮與其成立之其他債務，發生不能清償結果，拍賣黃發榮
      財產時，亦不告知上訴人。甚至於本案執行拍賣終結前，亦不告知黃發榮存有
      其他債務。這種行為「不告知」，自有違誠信原則。最高法院六十一年台上字
      第二四○○號判決要旨謂：「被上訴人明知轉租無效，本得請求收回土地，竟
      長期沈默，不為行為，每隔六年，仍與承租人換訂租約一次，以此行為，顯已
      引起上訴人之正當信任，以為被上訴人當不欲使其履行義務，而今忽貫徹其請
      求權之行使，致令上訴人陷於窘境，其有違誠實信用原則，尤為明顯。」，就
      此判決要旨所宣示的是權利之不行使，將構成權利失效。蓋如原審審判之事實
      得知，被上訴人自訂約伊始均未告知債務人黃發榮存有陸佰多萬元債務，且黃
      發榮構成不能清償違約事實，及拍賣黃發榮財產時，亦不告知上訴人，更且於
      本案強制執行，被上訴人參與分配時，亦不將黃發榮之該筆債務列入分配。據
      此被上訴人之行為，已足使上訴人信賴被上訴人不會將該筆債務列入擔保範圍
      。然於拍賣終結後，被上訴人突然聲請將系爭債務列入分配，豈不令上訴人等
      陷於窘境？亦即被上訴人之行為已構成權利失效，是則被上訴人將系爭債權列
      入分配，即顯有不法。
    (2)按兩造在抵押權設定契約書，在聲請登記以外之約定事項第四項約定：「於實
      際貸放時，另立借據或．．．。」，由此約定事實得知，除本契約之訂定外，
      被上訴人在實際貸放時，上訴人均應另行簽立書面，就正面意義而言，是為保
      障被上訴人。然就反面意義而言，何嘗不是為控制貸款數額不至於超額（超貸
      ），以維護雙方權益。就此就本案而言，上訴人有簽名連帶保證的，自屬擔保
      範圍，而不存有任何爭議。至於其他貸款，上訴人不知，甚至被上訴人不告知
      之部份，原審認為亦為系爭抵押之擔保範圍，即顯有擴大擔保範圍之嫌疑。蓋
      其他貸款，被上訴人與債務人已另行約定擔保物，是否足額擔保根本與上訴人
      無關，再則，本案抵押權之設定，是為特定貸款而為抵押，並非為黃發榮之其
      他債務而加保，此為兩造立約之本旨所在，唯被上訴人及原審捨棄契約而另為
      解釋，則其判決自有不適用法規之違法。
    (3)按民事訴訟法規定訴之變更或追加得於言詞辯論時為之（民事訴訟法第二六一
      條參照），就以現行民事訴訟實務，雖容許一部訴求，但應在訴訟中表明一部
      訴求，否則即發生既判力之法律效果（民事訴訟法第四○○條第一項），本案
      亦然，被上訴人在拍賣終結前，已毫無保留的參與分配，於拍賣終結後始追加
      參與分配，則其追加行為，自有強制執行法第三十二條第一項之適用，依該條
      第二項規定僅得就剩餘財產優先分配，是則原審判決自有所瑕疵。
    (四)綜上所述，原審並未詳究系爭契約之本旨，認為債務人黃發榮存有債務，系爭
      抵押權之效力即及於該債務，則原審判決即顯有捨契約而判決之違法。再則，
      「公平正義」為設立法院之大前提，原審竟謂系爭契約無違公平之議，上訴人
      自難甘服，除乃援引原審所為一切主張外，並予以具狀陳述上訴理由如上。
    (五)依消費者保護法施行細則第十一條規定，企業經營者與消費者訂立定型化契約
      前，應有三十日以內之合理期間，供消費者審閱全部內容。惟兩造訂立抵押權
      設定契約書前，被上訴人並未將約定條款供上訴人審閱全部內容，依同條第二
      項規定該等條款並不構成契約之內容。又兩造間之「借款約定條款」第三條約
      定：「提供擔保品時，除當然擔保其所屬之債務外，貴行得作為借款人現在及
      將來一切債務之擔保共通流用之。」，此為主契約約定，然從契約（抵押權設
      定契約）竟包括過去所負現在尚未清償之各項債務，兩契約明顯矛盾，依消費
      者保護法第十一條第二項規定：「定型化契約條款如有疑義時，應為有利於消
      費者之解釋。」，據此系爭抵押權擔保之債權，自然不包括黃發榮於八十四年
      二月三日所發生之債務。
    (六)訴外人黃發榮積欠被上訴人之債務自八十五年十二月四日起即未予清償，被上
      訴人於八十六年聲請法院拍賣黃發榮之財產，八十七年十二月三十一日執行完
      畢而取得債權憑證。在此長達三年時間，被上訴人並未曾通知上訴人，或聲請
      拍賣本件抵押物，準此，被上訴人應主動告知之事項，竟不予告知，不符合誠
      實信用原則及違反平等互惠原則。據此，縱被上訴人未逾期參與分配，因兩造
      間所簽訂之抵押權設定契約書或借據等，均為被上訴人單方面制定之定型化契
      約條款，且該條款顯有違消費者保護法規定，上訴人得主張條款無效。被上訴
      人援引該條款將訴外人黃發榮於八十四年二月三日所成立之債務，列入系爭抵
      押物擔保範圍，自不能成立。
    (七)按系爭抵押設定契約書上明白記載，上訴人為「立不動產抵押契約人兼連帶保
      證人」，則債務人黃發榮向被上訴人借款時，上訴人必須為連帶保證人且於借
      據中簽名，此債務始為抵押權之效力所及，應認保證人與債權人合意乃在「特
      定債務之擔保」，據此被上訴人即不得以抵押權設定之定型化約款載明「一切
      債務擔保」，主張上訴人應就一切債務均負擔保之責。
三、證據：援用第一審所提證據。並聲請訊問證人胡泉實、楊世坤、詹明福。
乙、被上訴人方面：
一、聲明：求為判決：(一)駁回上訴。(二)第二審訴訟費用由上訴人負擔。
二、陳述：除與原判決記載相同者，茲引用之外，補稱：
    (一)查上訴人就系爭拍賣抵押物分配表異議之訴，一再主張「依強制執行法第三十
      二條之規定，‧‧‧，即債權人未在一定期限前參與分配，則僅得對剩餘財產
      請求分配。‧‧‧除了對承受人不公平外，亦造成上訴人不能清償之損害。」
      云云，顯有違誤。蓋於強制執行程序拍賣之不動產，如有抵押權存在，抵押權
      人得隨時實行抵押權；且抵押權人縱未聲明參與分配，依強制執行法第三十四
      條第三項之規定，如其債權為執行法院所明知者，仍應列入分配，是抵押權人
      主張優先受償之聲明，雖係以聲明參與分配之方式為之，但其性質仍為抵押權
      之行使，自可不受強制執行法第三十二條第一項所定關於參與分配應於標的物
      依法交債權人承受日一日前之限制。此有七十五台抗二○五號及八十五台抗二
      九三號判例可稽。是以被上訴人行使最高限額貳佰萬元之抵押權聲明參與分配
      ，即不可受強制執行法第三十二條第一項之所定關於聲參與分配應於標的物依
      法交債權人承受日一日前之限制。
    (二)按上訴人主張「被上訴人在訂約時除未告知上訴人擔保之範圍外，亦未告知訴
      外人黃發榮與其有多少債務。再者，黃發榮與其成立之其他債務，發生不能之
      清償結果，拍賣黃發榮財產時，亦不告知上訴人。甚至於本案執行拍賣終結前
      ，亦不告知黃發榮存有其他債務，‧‧‧這種不告知行為，自有違誠信原則。
      」云云，顯係推卸責任，蓋最高限額抵押權擔保之債權雖於確定前浮動不定，
      致抵押人於擔保債權確定前並無從知悉已發生之債權額多寡，惟最高限額抵押
      權究為抵押權之一種，最高限額抵押權人係物上擔保人，其對抵押權人之責任
      ，僅以就擔保標的物所設定之最高限額為限，抵押權人於債務人不履行債務時
      ，僅得就擔保物在該最高限額範圍內取償。是以上訴人應可預見其所負之物上
      擔保責任至多為貳佰萬元，自難謂被上訴人未將訴外人黃發榮債務告知上訴人
      ，即致上訴人不能控制其應負之責任，進而斷定被上訴人有違誠信原則。
    (三)本件上訴人係訴外人黃發榮所有現在（包括過去所負，現在尚未清償之各項債
      務）及將來依償還合會金契約書、票據、借據、保證、墊款等所負債務，以及
      其他一切債務之連帶保證人，依兩造所訂不動產抵押契約書之約定，上訴人對
      訴外人黃發榮所負債務於二百萬元內為最高限額抵押權效力所及，應負擔保責
      任，被上訴人自得據以聲明參與分配。
三、證據：除援用第一審所提證據外，補提他項權利移轉證明書影本一份、抵押權設
    定契約書影本一份、約定書影本一份、原審法院民事執行處通知影本二紙、原審
    法院強制執行金額計算書分配表影本乙紙、民事呈報抵押權狀影本一份為證。
        理      由
一、本件上訴人主張伊所有坐落苗栗市○○段地號一三三○號，面積一百三十三平方
    公尺之建地，及其上建物即門牌苗栗市福麗里二二鄰七三號房屋，前先後設定抵
    押權予被上訴人、邱秀霞，嗣經邱秀霞聲請拍賣抵押物後，並由原審法院民事執
    行處以八十九年執字第一○六九號執行在案，而於八十九年九月七日第一次公開
    拍賣程序中，因無人應買，業由執行債權人聲明承受，而被上訴人原於同年八月
    十九日僅以債權額九十九萬一千零七十七元聲明參與分配，嗣竟於執行債權人聲
    明承受後之同年九月二十五日始改以債權額二百萬元聲明參與分配。因被上訴人
    聲明參與分配已逾期，又兩造訂定之不動產抵押契約與借據，均為被上訴人單方
    面制定之定型化契約條款，依消費者保護法相關規定應屬無效，被上訴人聲明參
    與分配之訴外人黃發榮二百萬元債務非系爭抵押物擔保範圍，故執行法院不得將
    此二百萬元超過九十九萬一千零七十七元部分之債權列入本案分配，被上訴人所
    得分配之金額應僅為九十九萬一千零七十七元，為此依強制執行法第四十一條規
    定提起本訴等語；被上訴人則以上訴人於八十四年十月設定系爭最高限額抵押權
    二百萬元擔保訴外人黃發榮現在及將來之一切債務，因黃榮發積欠被上訴人二筆
    借款共計六百九十七萬二千四百元，被上訴人依法行使抵押權聲明參與分配，執
    行法院將抵押權範圍內二百萬元之債權分配予被上訴人並無不合等語，資為抗辯
    。
二、上訴人主張伊所有前開不動產，業經原審法院執行在案，並於八十九年九月七日
    由執行債權人即第二順位抵押權人聲明承受，被上訴人於同年八月十九日原以債
    權額九十九萬一千零七十七元聲明參與分配，嗣於同年九月二十五日改以債權額
    二百萬元聲明參與分配等情，業經原審法院調閱原審法院八十九年度執字第一○
    六九號民事執行卷宗查證屬實，復為兩造所不爭執，殆無疑義；又上訴人於八十
    四年十月二十一日提供上開不動產，為被上訴人設定本金最高限額為二百萬元之
    抵押權，以擔保訴外人黃榮發對被上訴人所負之債務，而訴外人黃發榮自八十四
    年二月三日向被上訴人借得款項後，嗣經被上訴人聲請強制執行，仍餘六百零七
    萬二千四百元迄未清償，被上訴人乃執此債權行使本件本金最高限額二百萬元之
    抵押權聲明參與分配，另黃發榮復於八十六年十二月三日向被上訴人借得九十萬
    元等情，均為兩造所不爭執，並有被上訴人所提之他項權利移轉證明書影本一份
    、抵押權設定契約書影本一份、約定書影本一份、原審法院民事執行處通知影本
    二紙、原審法院強制執行金額計算書分配表影本乙紙、民事呈報抵押權狀影本一
    份附卷可查（見本院卷第三一至四二頁）及原審法院八十九年度執字第一○六九
    號民事執行卷宗所附上開土地、建築改良物抵押權設定契約書、他項權利證明書
    ，上訴人出具之不動產抵押契約書、原審法院八十八年七月二日苗院丁執地九九
    一字第二八六六二號債權憑證，及以上訴人為連帶保證人、黃發榮出具之九十萬
    元借據可稽，堪信上訴人此部分主張為真實。惟被上訴人則以前揭情詞否認被告
    主張，經查：
  (一)按抵押權係使抵押權人之債權，得以抵押物賣得之金額清償之，以確保其債權必
    能受清償之物權，故於強制執行程序拍賣之不動產，如有抵押權存在，抵押權人
    得隨時實行抵押權；且抵押權人縱未聲明參與分配，依強制執行法第三十四條第
    三項規定，如其債權為執行法院所明知者，仍應列入分配，是抵押權人主張優先
    受償之聲明，雖係以聲明參與分配之方式為之，但其性質仍為抵押權之行使，自
    可不受強制執行法第三十二條第一項所定，關於聲明參與分配應於標的物依法交
    債權人承受日一日前之限制（最高法院八十五年度台抗字第二九三號判決參照）
    ，查本件被上訴人以第一順位抵押權人地位，就上訴人所有上開供抵押土地、建
    物之強制執行程序聲明參與分配，雖其於八十九年九月二十五日改以二百萬元債
    權額聲明參與分配，係在同年九月七日系爭抵押物依法交債權人承受之後，惟依
    前揭說明，被上訴人行使最高限額二百萬元之抵押權聲明參與分配，既可不受強
    制執行法第三十二條第一項所定，關於聲明參與分配應於標的物依法交債權人承
    受日一日前之限制，是執行法院將被上訴人行使最高限額抵押權所得受之二百萬
    元列入當次分配表內，於法尚無不合，上訴人辯稱：強制執行法第三十二條規定
    ：「他債權人參與分配者，應於標的物拍賣、變賣終結或依法交債權人承受之日
    一日前，其不經拍賣或變賣者，應於當次分配表作成之一日前，以書狀聲明之。
    」「逾前項期間聲明參與分配者，僅得就前項債權人受償餘額而受清償；如尚應
    就債務人其他財產執行時，其債權額與前項債權餘額，除有優先權者外，應按其
    數額平均受償。」對於抵押債權人亦有適用云云，不足採信。至於上訴人所稱強
    制執行事件應行注意事項第十九項第五點規定：「本法第三十四條第二項規定之
    債權人，其參與分配不受本法第三十二條第一項規定之限制。」，此規定明顯違
    背強制執行法第三十二條之規定云云，惟查按抵押權係使抵押權人之債權，得以
    抵押物賣得之金額清償之，故於強制執行程序拍賣之不動產時，如抵押權人有抵
    押權存在，抵押權人得隨時實行抵押權；且抵押權人縱未聲明參與分配，依強制
    執行法第三十四條第三項規定，如其債權為執行法院所明知者，仍應列入分配，
    是抵押權人主張優先受償之聲明，雖係以聲明參與分配之方式為之，但其性質仍
    為抵押權之行使，自可不受強制執行法第三十二條第一項所定，已如前述，故制
    執行事件應行注意事項第十九項第五點規定，係指此而言，與強制執行法第三十
    二條第一項之規定並不違背。
  (二)次按所謂最高限額之抵押契約，係指所有人提供抵押物，與債權人訂立在一定金
    額之限度內，擔保現在已發生及將來可能發生之債權之抵押權設定契約而言。此
    種抵押權所擔保之債權，除訂約時已發生之債權外，即將來發生之債權，在約定
    限額之範圍內，亦為抵押權效力所及（最高法院六十六台上字第一○九七號判例
    參照）；次按抵押權所擔保之債權，其種類及範圍，屬於抵押權之內容，依法應
    經登記，始生物權之效力，如因內容過於冗長，登記簿所列各欄篇幅不能容納記
    載，可以附件記載，作為登記簿之一部分，故關於最高限額抵押權所擔保之債權
    ，如未記載於登記簿，則於聲請登記時所提出視為登記簿附件之最高限額抵押權
    設定契約書，有該項債權之記載者，亦為抵押權效力所及（最高法院八十六年度
    台上字第三三九二號判決參照）；又高限額抵押權擔保之債權雖於確定前浮動不
    定，致抵押人於擔保債權確定前並無從知悉已發生之債權額多寡，然最高限額抵
    押權究為抵押權之一種，最高限額抵押人係物上擔保人，其對抵押權人之責任，
    僅以就擔保標的物所設定之最高限額為限，抵押權人於債務人不履行債務時，僅
    得就擔保物在該最高限額範圍內取償，對於抵押人則無從請求代為履行債務，亦
    即最高限額抵押人所負之擔保責任，以抵押物所設定之最高限額為限。本件上訴
    人辯稱：被上訴人自八十四年十月二十一日取得上訴人所設定二百萬元之最高限
    額抵押權後，未將擔保債務人黃發榮與被上訴人間所生之債務告知上訴人，且未
    告知抵押權之範圍等語，並舉胡泉實、楊世坤、詹明福為證，惟據證人楊世坤證
    稱：當時有告知抵押權擔保之範圍，且有填寫借據；證人胡泉實結證稱：當時伊
    是被上訴人公司之主管，抵押權設定時均有設定最高限額範圍；證人詹明福結證
    稱：本件抵押權之設定，第一次辦手續時伊在場，以後就離開，其他情形伊不知
    道等語（見本院卷第五五頁），並未證明被上訴人未將擔保債務人黃發榮與被上
    訴人間所生之債務告知上訴人，且未告知抵押權之範圍，況縱有此情，揆諸上開
    說明，上訴人應可預見其所負之物上擔保責任至多為二百萬元，自難謂被上訴人
    未將黃發榮債務告知，即致上訴人不能控制其應負責任，進而認定被上訴人違反
    平等互惠原則，又上訴人所辯：兩造在抵押權設定契約書，在聲請登記以外之約
    定事項第四項約定：「於實際貸放時，另立借據或……。」，由此約定事實得知
    ，除本契約之訂定外，被上訴人在實際貸放時，上訴人均應另行簽立書面，就此
    就本案而言，上訴人有簽名連帶保證的，自屬擔保範圍，而不存有任何爭議。至
    於其他貸款，上訴人不知，甚至被上訴人不告知之部份，原審認為亦為系爭抵押
    之擔保範圍，即顯有擴大擔保範圍之嫌疑，再則本案抵押權之設定，是為特定貸
    款而為抵押，並非為黃發榮之其他債務而加保云云，惟查：兩造在抵押權設定契
    約書，在聲請登記以外之約定事項第三項約定：「借款保證及其他一切債務之擔
    保」，有抵押權設定契約書附卷可查（見本院卷第三二頁），依前開說明，此項
    記載為抵押權效力所及，是上訴人提供不動產供訴外人黃發榮向被上訴人銀行擔
    保借款者，包括「借款保證及其他一切債務之擔保」，上訴人所謂本案抵押權之
    設定，是為特定貸款而為抵押，並非為黃發榮之其他債務而加保云云，即與事實
    不符。
  (三)再按所謂最高限額抵押權，係指在抵押權存續期間內，不限於借貸次數，得借得
    還，於最後決算時，在最高限額內有擔保效力而言。此種抵押權所擔保之債權，
    除訂約時已發生者外，即將來發生之債權在約定限額之範圍內，亦為抵押權效力
    所及，此與一般抵押權，為專就現存特定之債權為擔保者，有所不同。縱抵押權
    存續期間內已發生之債權因清償而消滅，抵押契約依然有效，除契約所訂之期限
    業已屆滿，或雙方同意終止契約者外抵押權仍屬存在。本件上訴人主張被上訴人
    不同意塗銷抵押權，亦未貸與相等金額，並未舉證證明，況縱如其所言，兩造間
    訂定之最高限額抵押權存續期間自八十四年十月二十一日起迄一百一十四年十月
    二十一日止，共計三十年，其間該最高限額抵押權擔保之一百六十萬元債權，雖
    曾於八十六年十一月九日因清償而消滅，然除雙方同意終止抵押契約外，依上開
    說明，最高限額抵押權於存續期間內無從因擔保債權之清償而消滅，是被上訴人
    尚無因黃發榮之借款業已清償，而有同意塗銷之義務。又對於被上訴人不同意繼
    續貸與黃發榮一百六十萬元，僅同意貸與九十萬元，實可認被上訴人係基於其商
    業上之考量，有權決定貸款額度，而不能認被上訴人負有貸與二百萬元額度內款
    項之義務。準此，上訴人主張被上訴人不同意塗銷抵押權，亦未貸與相等金額，
    有違平等互惠原則，顯非有理。
三、消費者保護法第十一條雖規定：企業經營者在定型化契約中所用之條款，應本平
    等互惠之原則。定型化契約條款如有疑義時，應為有利於消費者之解釋；同法第
    十二條復規定：定型化契約中之條款違反誠信原則，對消費者顯失公平者，無效
    。惟按銀行與連帶保證人間所訂定之保證契約，乃保證人擔保借款人對銀行債務
    之清償責任，銀行對保證人並不負任何義務，保證人亦無從因保證契約自銀行獲
    取報償，其性質上屬單務，無償契約，並非屬消費之法律關係，保證人亦非消費
    者，自無消費者保護法之適用。又所謂定型化契約應受衡平原則限制，係指締約
    之一方之契約條款已預先擬定，他方僅能依該條款訂立契約，否則，即受不締約
    之不利益，此際，始應適用衡平原則之法理，以排除不公平之「單方利益條款」
    ，蓋此情形，倘貫徹「締約自由原則」將使居於經濟上弱者之一方，無締約之可
    能，而忍受不締約之不利益，故縱他方接受該條款而締約，該條款亦應認違反衡
    平原則而無效，以符平等互惠原則。雖保證人通常係礙於職務從屬或情誼原因，
    而由借款人覓為其與銀行間債務之連帶保證人，惟就保證契約之法律關係而言，
    保證人既係擔保他人間之債務清償責任，並非經濟上之弱者，且未自保證契約獲
    取任何利益，如認保證契約有違民法保護保證人之任意規定，自可不訂定保證契
    約，並不會因未成為保證人而生不利益，或經濟生活受制於銀行不得不為保證人
    之情形。從而，保證人如已同意該條款，而訂定保證契約，該條款依民法第七百
    五十五條之規定，又屬當事人得依特約排除之任意規定，除另有其他無效之原因
    外，保證人即不得主張該條為無效（最高法院五十一年度台上字第二三五六判決
    參照）。是本件兩造訂定之借據後附「借款約定條款」第三條約定：「提供擔保
    品時，除當然擔保其所屬之債務外，貴行得作為借款人現在及將來一切債務之擔
    保共通流用之。」矧兩造就擔保品擔保債務範圍約定之真意，除訂約時所發生之
    債務外，應包括訂約前已存在而現未清償及將來發生之債務，此觀諸該條款約定
    提供之擔保品除「當然擔保其所屬之債務」外，尚強調該擔保品得作為「現在」
    債務之擔保，顯見該條款所謂之「其所屬之債務」係指訂約時所生之債務，而「
    現在債務」則指訂約前已存在而現未清償之債務。又參以兩造之「不動產抵押契
    約」載有不動產抵押契約人今將後開不動產設定抵押權擔保債務人「現在（包括
    過去所負現在尚未清償之各項債務）」及將來一切債務等內容，及上訴人於上開
    借款約定條款、不動產抵押契約均已簽名、蓋章等情，益徵上訴人於訂約時已確
    知系爭抵押物擔保債權之範圍，除訂約時所發生之債務外，尚包括訂約前已存在
    而現未清償及將來發生之債務，參酌本件兩造所訂之抵押權設定契約書既載明包
    括「借款保證及其他一切債務之擔保」，此約定為抵押權效力所及，已如前述，
    是上訴人主張上開借款約定條款與不動產抵押契約約定明顯矛盾，應依消費者保
    護法第十一條第二項規定，為有利於消費者解釋，認系爭抵押物擔保債權範圍不
    能包括設定抵押權前訴外人黃發榮於八十四年二月三日所發生之債務，顯屬無據
    。又上訴人雖主張被上訴人提供之不動產抵押契約未以顯著字體印載、未將該契
    約正本或繕本交予上訴人，或未提供上訴人三十日之審閱期間，致上訴人無從知
    悉設定抵押權內容等語，經查上訴人以前開不動產供訴外人黃發榮向被上訴人銀
    行設定本金最高限額二百萬元之抵押借款，已明知其於訴外人黃發榮向被上訴人
    銀行所借之款項在二百萬元範圍內負物上擔保責任，嗣後訴外人黃發榮向被上訴
    人銀行所借之款項未為清償，被上訴人銀行亦僅向上訴人追償二百萬元，並未超
    過其所明知之範圍之外，是上訴人既於不動產抵押契約及借據上簽名、蓋章，而
    該契約及借據內容又非冗長難懂及字體細小致無從閱讀，是縱上開契約、借據內
    容未以顯著字體印載，或被上訴人未將契約、借據交上訴人審閱三十日，均不影
    響上訴人於訂約時詳細審閱內容以瞭解其所負權利義務之機會，是上訴人此部分
    主張要與上開借款約定條款及不動產抵押契約有何顯失公平應屬無效情形無涉。
四、綜上所述，據兩造間訂定之借款約定條款與不動產抵押契約所載，抵押權擔保債
    權之範圍除訂約時所發生之債務外，尚包括訂約前已存在而現未清償及將來發生
    之債務，則訴外人黃發榮於八十四年二月三日向被上訴人借得，經強制執行後仍
    未受償之六百零七萬二千四百元債務，應為兩造間所設定之最高限額抵押權效力
    所及。又被上訴人行使本金最高限額二百萬元抵押權聲明參與分配既不受強制執
    行法第三十二條第一項所定，關於聲明參與分配應於標的物依法交債權人承受日
    一日前之限制，則被上訴人將黃發榮未清償之六百零七萬二千四百元債務，於拍
    賣標的物交執行債權人邱秀霞承受後，始就本件最高限額抵押權擔保之二百萬元
    限額內聲明參與分配，於法尚無不合。至兩造間所簽訂之借據或不動產抵押契約
    ，雖係被上訴人單方面制定之定型化契約，惟被上訴人不同意塗銷抵押權亦未貸
    與相等金額，或未將黃發榮債務告知上訴人，均難認係違反平等互惠原則，對消
    費者顯失公平而應無效，況上訴人之物上保證應無消費者保護法之適用，已如前
    述。準此，上訴人主張被上訴人逾期聲明參與分配，及兩造間最高限額抵押權效
    力不及訴外人黃發榮八十四年二月三日之債務，請求將被上訴人所得分配之二百
    萬元債權額，減縮為九十九萬一千零七十七元，於法尚屬無據，原審予以駁回，
    於法有據，上訴人請求廢棄原判決改判，為無理由，應予駁回。
五、本件事證已臻明確，兩造其餘攻擊防禦方法，核與判決結果並無影響，爰不一一
    論述，附此敘明。
據上論結：本件上訴為無理由，依民事訴訟法第四百四十九條第一項、第七十八條，
判決如主文。
中      華      民      國    九十      年      九      月  二十五    日
~B1民事第二庭審判長法  官  童有德
~B2                法  官  翁芳靜
~B3                法  官  黃永泉
右為正本係照原本作成。
如對本判決上訴，須於收受判決送達後二十日內向本院提出上訴書狀，其未表明上訴
理由者，應於提出上訴後二十日內向本院提出上訴理由書（須按他造人數附具繕本）
，並繳納送達用雙掛號郵票拾份（每份參拾肆元）。
上訴時應提出委任律師或具有律師資格之人之委任狀；委任有律師資格者，另應附具
律師及格證書及釋明委任人與受任人有民事訴訟法第四百六十六條之一第一項但書或
第二項（詳附註）所定關係之釋明文書影本。
~B                書記官  林玉惠
中      華      民      國    九十      年      九      月    二十五    日
附註：
民事訴訟法第四百六十六條之一（第一項、第二項）
對於第二審判決上訴，上訴人應委任律師為訴訟代理人。但上訴人或其法定代理人具
有律師資格者，不在此限。
上訴人之配偶、三親等內之血親、二親等內之姻親，或上訴人為法人、中央或地方機
關時，其所屬專任人員具有律師資格並經法院認為適當者，亦得為第三審訴訟代理人
。
                                                                        Ｂ


司法院資訊處製作；財團法人民間司法改革基金會備份。
